【裁判字號】    99,台上,4652
【裁判日期】    990722
【裁判案由】    誣告
【裁判全文】
最高法院刑事判決            九十九年度台上字第四六五二號
上  訴  人  台灣高等法院檢察署檢察官
被      告  甲○○
上列上訴人因被告誣告案件，不服台灣高等法院中華民國九十九
年五月十二日第二審判決（九十九年度上訴字第七００號，起訴
案號：台灣台北地方法院檢察署九十八年度偵字第一二一一二號
），提起上訴，本院判決如下：
    主  文
上訴駁回。
    理  由
按刑事訴訟法第三百七十七條規定，上訴於第三審法院，非以判
決違背法令為理由，不得為之。是提起第三審上訴，應以原判決
違背法令為理由，係屬法定要件。如果上訴理由書狀並未依據卷
內訴訟資料，具體指摘原判決不適用何種法則或如何適用不當，
或所指摘原判決違法情事，顯與法律規定得為第三審上訴理由之
違法情形，不相適合時，均應認其上訴為違背法律上之程式，予
以駁回。本件公訴意旨以：被告甲○○明知證人林秀香未曾向伊
陳述告訴人廖珍彩有逼迫林秀香簽立切結書情事，竟意圖使廖珍
彩受刑事處分，而於民國九十八年三月二十五日向台灣台北地方
法院檢察署（下稱台北地檢署）提出刑事告訴狀，虛捏廖珍彩以
「天外天大廈管理委員會」（下稱「天外天管委會」）顧問身分
，藉勢藉端逼迫林秀香簽立切結書之強制犯行，並於林秀香出具
之切結書上虛偽加註「ps：林秀香說廖珍彩逼她簽的」文字，對
廖珍彩提起刑事告訴，經該署檢察官查明而為不起訴處分（九十
八年度偵字第一０五四０號），因認被告涉犯誣告罪嫌等語。原
審審理結果，認定：(一)林秀香與被告於九十五年八月二十七日至
九十六年八月二十六日分任「天外天管委會」主任委員、總幹事
，嗣由告訴人之女黃潔及告訴人分任「天外天管委會」主任委員
、顧問。被告與告訴人母女間因「天外天管委會」引生糾紛，互
相提出告訴已達數十件，業經告訴人在告訴狀、被告於答辯狀中
陳明，並有相關案卷可資調閱。告訴人就任後，欲究明被告自卸
任之日起至九十六年十一月十七日新選出之管理委員上任前，有
無擅自提領「天外天管委會」帳款以侵占入己乙事，而委請律師
先行打字製作切結書要求林秀香、林國龍（「天外天管委會」所
僱管理員）簽名，作為對被告提出侵占告訴之證據等情，已據告
訴人陳明，並有「天外天管委會」緊急通告、公告及該切結書在
卷可憑。(二)被告於九十八年三月二十五日，以告訴人母女教唆林
秀香簽立切結書，使台北地檢署公務員登載於公文書上，涉犯妨
害名譽、偽造文書、使公務員登載不實、偽證等罪嫌，向該署提
起告訴，並在林秀香所立切結書上加註「PS：林秀香說，廖珍彩
逼她簽的，黃潔在旁邊」之文字，提出為證據，嗣經檢察官為不
起訴處分等情，亦有刑事告訴狀、切結書、該署九十八年度偵字
第一０五四０號不起訴處分書在卷可稽。(三)證人林秀香雖於偵審
中一再證稱其係出於自願而赴告訴人住處簽立系爭切結書，未遭
告訴人逼迫等語。惟以該切結書之內容係告訴人先行委請律師製
作繕打，事先未與林秀香討論，業據告訴人及林秀香證實。又林
秀香當時係經管理員通知前往告訴人住處，其以為係為交接不清
楚乙節，亦經林秀香陳明。足見林秀香係臨時受通知、未事先研
讀切結書內容，且切結書打字部分所載「本人對附表一所示自九
十六年八月二十六日之管委會所有汐止郵局帳戶內提領資金一事
完全不知悉」，亦與手寫部分所載「九十六年九月及十月服務人
員部分薪資及電梯保養費等常態開支，本人及財委、監委知悉」
，二者有「完全不知悉」與「知悉」之顯然矛盾情形。再者，該
切結書內容直指被告自卸任後未經授權而提領「天外天管委會」
帳戶款項，並載明將作為告訴人欲對被告提出訴訟之文書證據。
而告訴人於審理時對於辯護人詰問：「假設當時林秀香沒有寫這
份切結書，你們會有什麼動作？」答稱：「就一樣啊！她一定要
簽。她是第七屆的主委，她不能被甲○○牽著鼻子走，她是要負
責的。」等語，意味林秀香非簽不可，亦可見告訴人當時要求林
秀香簽立切結書之作風強勢。參以告訴人自承：「切結書上手寫
的那行字，是甲○○告林秀香，因為沒有辦法，為了要發薪資，
所以林秀香就蓋章給了薪資，林秀香就取得我的諒解，她說要加
上這一條，這是管委會認同不要再追究」等語，顯見林秀香簽立
切結書時，告訴人曾對林秀香蓋章使得被告提領「天外天管委會
」帳戶款項乙事表示不能認同，而林秀香前於九十六年間擔任主
任委員時，即曾遭告訴人以涉犯偽造文書、業務侵占、詐欺取財
、強制罪嫌向台灣士林地方法院檢察署提起告訴，經檢察官為不
起訴處分在案（九十六年度偵字第一一九一０號），亦經林秀香
證實，並有該不起訴處分書在第一審卷第三一一至三一三頁可考
。是以，苟林秀香當時未簽署切結書，自難取得告訴人之諒解，
亦足認林秀香係為避免告訴人對伊併同被告提出侵占告訴，心中
隱藏畏懼而在告訴人事先自行繕打完竣之切結書上簽名。(四)被告
在向台北地檢署告訴時所附切結書上，將告訴人手寫「九十六年
九月及十月服務人員部分薪資及電梯保養費等常態開支，本人及
財委、監委知悉」部分，以筆框起，並在旁註記「廖珍彩的字（
本來黃潔要寫）廖卻要寫（林秀香表示的）」、「PS：林秀香說
：廖珍彩逼她簽的，黃潔在旁邊」等情，有上開切結書附原審卷
第一三九頁可稽。又林秀香赴告訴人家中之時，告訴人及黃潔均
在場，林秀香看過事先打字之切結書後，認為應另加註上開手寫
部分，原本係黃潔欲書寫，嗣經告訴人表示由其為之，乃由告訴
人在切結書上書寫上開文字等情，亦經林秀香及告訴人證述明確
。此情恰與被告所為註記相符，而被告既未於林秀香簽立切結書
時在場，苟非經林秀香告知，被告又豈能憑空杜撰？足見林秀香
應曾向被告解釋簽立切結書之經過。參以證人林國龍亦於卷附陳
述狀內，表露「緣民國九十七年二月十六日第八屆管委會主委的
母親廖珍彩女士拿一張打好的切結書，叫我簽字，因當時大廈管
委會正處於新舊交接有爭議的糾葛中，本人又肩負全家生活重計
，恐不簽會被廖女士解職，不敢不聽命行事…」等無奈之情（見
原審卷第五七頁）。是被告見告訴人持林秀香所簽切結書對被告
提出告訴，懷疑林秀香亦係遭告訴人脅迫而為，乃對告訴人提出
告訴，應屬事出有因，尚難認係故意虛構。(五)再以被告與告訴人
間因「天外天管委會」引生糾紛而互相提出告訴已達數十件，林
秀香因而經常赴院檢作證，不勝其煩，且於原審當庭情緒激動大
聲說：「我痛恨上法院，我每天都在吃抗憂鬱的藥，我什麼都不
知道，我什麼都不知道」等語（原審卷第一九一背頁），有因身
心壓力無法陳述之情形，經訊及簽立切結書之用意時，則有閃避
問題之反應，復無法解釋何以被告之上開註記與實情相符，益見
林秀香之一再證述出於己意而自願簽立切結書云云，不無基於自
身安寧、不願得罪告訴人而有避就之詞，其證述之可信性甚低，
不足採為不利被告之認定。(六)依公訴人所舉之林秀香證述，尚不
能證明被告主觀上確係出於故意而虛構事實訴請偵辦告訴人誣告
，因予維持第一審諭知被告無罪之判決，駁回檢察官在第二審之
上訴，業已詳敘上開各項認定之理由。從形式上觀察，原判決並
無違背法令情事。按採證認事本屬事實審法院之職權，如所為之
判斷不違背經驗法則及論理法則，即不能任意指為違背法令，執
為合法之第三審上訴理由。檢察官上訴意旨對於原判決：(一)論述
被告向檢察官提出告訴，固可認定確有意圖使告訴人受刑事處分
之舉，惟依查證所得心證則認被告係事出有因、本於懷疑而為告
訴，尚與誣告之構成要件有間，謂有判決理由矛盾之違法；(二)審
究證人林秀香簽立系爭切結書之動機所為論斷說明，謂有理由不
備之違法及違反論理法則云云，核係就原審採證認事職權之適法
行使及原判決理由業已論述綦詳之事項，但憑己見任意指摘，自
不足據以辨認原判決已具備違背法令之形式要件。再查檢察官、
被告及其選任辯護人於原審審判期日，對於審判長提示卷附台灣
士林地方法院檢察署九十六年度偵字第一一九一０號不起訴處分
書，詢以有何意見？均答稱：「無意見」，有審判程序筆錄可憑
（見原審卷第一二九頁），檢察官上訴意旨猶謂原審未就此提示
，所踐行之訴訟程序違法云云，顯非依據卷內資料執為指摘之合
法第三審上訴理由。本件上訴違背法律上之程式，應予駁回。
據上論結，應依刑事訴訟法第三百九十五條前段，判決如主文。
中    華    民    國  九十九  年    七    月  二十二  日
                      最高法院刑事第十庭
                          審判長法官  花  滿  堂
                                法官  黃  正  興
                                法官  陳  東  誥
                                法官  林  錦  芳
                                法官  洪  昌  宏
本件正本證明與原本無異
                                      書  記  官
中    華    民    國  九十九  年    七    月  二十六  日
                                                      Ｍ

司法院資訊處製作；財團法人民間司法改革基金會備份。
